【裁判字號】    99,簡上,171
【裁判日期】    990623
【裁判案由】    債務人異議之訴
【裁判全文】
臺灣臺北地方法院民事判決             99年度簡上字第171號
上  訴  人  乙○○
訴訟代理人  甲○○
被上訴人    丙○○
上列當事人間債務人異議之訴事件，上訴人對於中華民國99年2
月9 日本院臺北簡易庭98年度北簡字第22250 號第一審判決提起
上訴，本院於99年6 月2 日言詞辯論終結，判決如下：
    主  文
上訴駁回。
第二審訴訟費用由上訴人負擔。
    事實及理由
壹、程序事項
    本件被上訴人丙○○經合法通知，未於最後言詞辯論期日到
    場，核無民事訴訟法第386 條各款所列情形，爰依上訴人之
    聲請，由其一造辯論而為判決。
貳、實體事項
一、上訴人主張：伊於民國95年11月間，持未載到期日、票面金
    額為新臺幣（下同）50萬元之本票1 紙（下稱系爭本票），
    向被上訴人借貸25萬元，並以伊所有之臺北市○○區○○段
    2 小段147-1 、147-2 、147-4 地號土地（下稱系爭土地）
    ，設定100 萬元之最高限額抵押權予被上訴人供擔保。惟伊
    已於96年1 月10日向被上訴人清償上開欠款，被上訴人並據
    此開立債務清償證明書交伊收執，足見兩造間之主債權已不
    存在，從屬之擔保物權亦失所附麗，詎被上訴人竟向本院聲
    請拍賣抵押物，經本院以97年度拍字第211 號裁定核准後，
    並進而持之聲請強制執行。為此，爰依強制執行法第14 條
    第2 項之規定，請求撤銷本院97年度執字第35685 號強制執
    行程序等語。
二、被上訴人則以：上訴人及其訴訟代理人甲○○前於95年11月
    間分別向伊借款100 萬元及150 萬元，並將臺北縣新莊市○
    ○段1045地號及其上6125建號（門牌號碼：臺北新莊市○○
    ○路路252 巷31號）之房地（下稱新莊房地）設定抵押權予
    伊，俟該借款還清後，伊乃於96年1 月10日各開立債務清償
    證明予上訴人及甲○○；其後上訴人又於96年1 月26日向伊
    借款25萬元，並以系爭土地設定抵押權予伊，雙方約定於96
    年4 月30日前清償，惟因上訴人遲未還款，兩造遂於96年11
    月5 日另立債務清償協議書，雙方言明上訴人須於97年6 月
    30日前還款，未料上訴人遲不清償債務，經伊催討無效後，
    乃向本院聲請裁定准予拍賣抵押物及強制執行。而上訴人前
    向本院提起確認本票債權不存在之訴，業經本院以97年度北
    簡字第38557 號簡易判決（下稱前訴訟）確認本票債權存在
    確定，足見上訴人實未清償借款，卻企圖以前筆借款之清償
    證明混淆蒙蔽事實等語，資為抗辯。
三、原審為上訴人全部敗訴之判決，上訴人不服，提起上訴，上
    訴聲明：(一)原判決廢棄。(二)本院97年度執字第3568 5號強制
    執行程序應予撤銷。被上訴人則答辯聲明：上訴駁回。
四、本件上訴人主張系爭執行名義成立前，有消滅或妨礙被上訴
    人請求之事由發生，爰依強制執行法第14條第2 項規定，請
    求撤銷本院97年度執字第3568號拍賣抵押物之強制執行程序
    等語，然為被上訴人所否認，並以前揭情詞置辯，是本件之
    爭點厥為：(一)兩造就前訴訟判決所確定之爭點，是否應受前
    訴訟判決之爭點效所及而不得再為相反主張？(二)上訴人是否
    已全部清償債務，而得請求撤銷本院97年度執字第35685 號
    強制執行程序？
  (一)兩造就前訴訟判決所確定之爭點，是否應受前訴訟判決之爭
    點效所及而不得再為相反主張？
  1.按法院於確定判決理由中，對訴訟標的以外當事人所主張或
    抗辯之重要爭點，本於兩造辯論之結果所為之判斷，除有顯
    然違背法令，或當事人提出新訴訟資料足以推翻原判斷之情
    形外，於同一當事人間，就與該重要爭點有關之他訴訟，不
    得再為相反之主張，法院亦不得作相異之判斷。此係源於訴
    訟上之誠信原則及當事人公平之訴訟法理，避免紛爭反覆發
    生，以達「一次解決紛爭」之判決效力，即所謂「爭點效」
    （最高法院96年臺上字第2569號、最高法院96年臺上字第17
    82號判決要旨可資參照）。經查，上訴人起訴請求確認本票
    債權不存在之前訴訟，業經本院以97年度北簡字第38557 號
    簡易判決確認上訴人所簽發之系爭50萬元本票所擔保之借款
    本金為25萬元，且上訴人迄未清償息本金及利息等情，業據
    本院依職權調取上開卷宗全卷核閱屬實，則系爭本票所擔保
    之消費借貸債權是否存在、上訴人有無清償等節，為兩造於
    前案主張之重要爭點，並據法院本於當事人辯論結果，對此
    重要爭執依法進行判斷，自難認前案之判斷有何違背法令之
    情形。
  2.次查，上訴人雖主張其於前訴訟未提出96年1 月10日債務清
    償證明書為證云云，並提出債務清償證明書1 份為證（見原
    審卷第22頁），然矧之系爭最高限額抵押權係兩造於96年1
    月26日（原因發生日期為96年1 月25日）向台北市建成地政
    事務所申請設定登記，有該所土地登記申請書、土地建築改
    良物抵押權設定契約書、印鑑證明、他項權利證明書、身分
    證等件影本在卷可稽（見原審卷第107-113 頁），則上開債
    務清償證明書是否與系爭債權攸關，已有可疑。況上訴人於
    96年1 月10日向臺北市建成地政事務所申請塗銷系爭房地前
    所設定之抵押權時，即係持上開清償證明書據以辦理，此有
    土地登記申請書、清償證明書各1 份附卷為憑（見同上卷第
    100 頁、第103 頁），顯見該清償證明書應係兩造他筆債權
    之清償證明，而與本件系爭債權無涉。佐以上訴人於前訴訟
    審理中之97年12月3 日言詞辯論期日時陳稱：我們不是不還
    ，要還錢但是被告不要我們還。…目前我可以每月還5 萬元
    ，但是被告不要。…可以將錢到法院提存。…我給付了6 個
    月利息到96年6 月30日止等語（見該卷第13 -14頁），而苟
    上訴人確於96年1 月10日已完全清償系爭債務，衡情應無持
    續繳息至同年6 月30日之必要，由此益徵上訴人於本件所提
    出之新訴訟資料，並不足以推翻原判斷之情形。職是，則本
    院本於兩造辯論之結果，就上開爭點而為前案判決，兩造於
    本件訴訟即不得再為相反之主張，本院亦無從作相異之判斷
    。
  (二)上訴人是否已全部清償債務，而得請求撤銷本院97年度執字
    第35685 號強制執行程序？
  1.上訴人主張系爭借款係發生於95年11月間，並於96年1 月10
    日全部清償云云，然此核與卷附系爭本票之發票日為96 年1
    月29日，尚有未合，自難遽信為真。又被上訴人於96年1 月
    30日曾交付發票日為96年1 月30日、票面金額分別為20萬元
    、5 萬元之支票各1 紙予上訴人簽收乙情，有支票2 紙及簽
    收條1 份附卷供參（見本院卷第32頁），且上訴人亦不否認
    其上簽名字跡之真正（同卷第34頁參照），堪認系爭25萬元
    借款，係上訴人於96年1 月10日清償前借款後，另行向被上
    訴人所為之貸款無訛。又上訴人所持之上開債務清償證明係
    前次借款之清償證明，與本案無涉，已詳述如前，此外，上
    訴人復無提出其他證據，足資證明其業已清償系爭25萬元借
    款，則其主張系爭債務業因清償而消滅云云，洵非可取。
  2.次按，當事人主張有利於己之事實，就其事實有舉證之責任
    。民事訴訟法第277 條前段定有明文。又事實有常態與變態
    之分，其主張常態事實者無庸負舉證責任，反之，主張變態
    事實者，則須就其所主張之事實負舉證責任（最高法院86年
    度台上字第891 號判決要旨參照）。而上訴人既不爭執土地
    登記申請書上簽名及印文之真正，則其主張被上訴人及代書
    擅自辦理系爭抵押權設定登記，即屬變態之事實，應由上訴
    人就此變態之事實負舉證責任。惟上訴人並未舉證以實其說
    ，僅空言所辯，自難憑採。
五、綜上所述，本件上訴人既未能提出新訴訟資料，以資推翻前
    訴訟之爭點效，復未舉證證明其已清償系爭債務，則上訴人
    依強制執行法第14條第2 項之規定，請求撤銷本院97年度執
    字第35685 號強制執行程序，為無理由，應予駁回。原審為
    上訴人敗訴之判決，理由雖有不同，結論並無二致。上訴意
    旨指摘原判決不當，求予廢棄改判，為無理由，應予駁回。
六、本件事證已臻明確，兩造其餘攻擊或防禦方法，核與判決結
    果不生影響，爰不予一一論述，併此敘明。
七、據上論結，本件上訴為無理由，依民事訴訟法第436 條之1
    第3 項、第463 條、第385 條第1 項前段、第449 條第1 項
    、第78條，判決如主文。
中    華    民    國    99    年    6    月     23    日
               民事第五庭 審判長法  官   薛中興
                                法  官   胡宏文

                                法  官   吳佳薇
以上正本係照原本作成。
本判決不得上訴。
中    華    民    國    99    年    6     月    23    日
                                書記官   黃曼琳

司法院資訊處製作；財團法人民間司法改革基金會備份。
